ACORDAO-COMPLETO-2396893

ACÓRDÃO 1005/2020 ATA 13/2020 - PLENÁRIO

VISTOS, relatados e discutidos estes autos que tratam de projeto de Resolução com o objetivo de racionalizar o uso dos instrumentos de determinação, recomendação e ciência, ampliando sua eficácia e viabilizando o monitoramento das deliberações mais relevantes e que demandem cumprimento imediato;
ACORDAM os Ministros do Tribunal de Contas da União, reunidos em sessão de Plenário, ante as razões expostas pelo Relator, com fundamento nos arts. 73 a 84 do Regimento Interno, em:
9.1. aprovar o projeto de Resolução, na forma do texto anexo;
9.2. arquivar os presentes autos.

Processo administrativo com anteprojeto de Resolução que dispõe sobre a elaboração de deliberações que contemplem medidas a serem tomadas pelas unidades jurisdicionadas no âmbito do Tribunal de Contas da União, com a revogação da Resolução-TCU 265/2014.

Tribunal de Contas da União.

3. Interessados/Responsáveis: não há.

13.1. Ministros presentes: José Mucio Monteiro (Presidente), Walton Alencar Rodrigues, Benjamin Zymler, Augusto Nardes, Aroldo Cedraz, Raimundo Carreiro, Ana Arraes, Bruno Dantas e Vital do Rêgo (Relator).
13.2. Ministros-Substitutos presentes: Augusto Sherman Cavalcanti, Marcos Bemquerer Costa, André Luís de Carvalho e Weder de Oliveira.

VITAL DO RÊGO

Trata-se de processo administrativo que tem por objeto anteprojeto de resolução elaborado pelo Grupo de Trabalho constituído pela Presidência deste Tribunal com o objetivo de racionalizar o uso dos instrumentos de determinação, recomendação e ciência, ampliando sua eficácia e viabilizando o monitoramento das deliberações mais relevantes e que demandem cumprimento imediato.
Por retratar com detalhamento necessário, o caminho percorrido na elaboração da proposta, transcrevo a justificação apresentada para o texto normativo submetido ao plenário (peça 5) :
JUSTIFICAÇÃO
O poder do Tribunal de Contas da União (TCU) de determinar e assinar prazo para a adoção de providências necessárias ao exato cumprimento da lei é assegurado pelo inciso IX do art. 71 da Constituição Federal e disciplinado pelo art. 45 da Lei Orgânica do TCU (LOTCU) .
A LOTCU emprega o verbo “determinar” em vários outros contextos de atribuições do Tribunal, como o da adoção de medidas saneadoras e arquivamento dos autos (arts. 10, 11, 12, 40, 43, inciso II, e 93) , o da correção de impropriedades ou falhas pelo órgão jurisdicionado (arts. 18, 23 e 43, inciso I) , o da constituição de processo de contas (arts. 8º e 21) , o da realização de auditorias e inspeções (arts. 58, inciso V, e 87) o do desconto da dívida nos vencimentos do responsável (art. 28) , o das medidas cautelares (art. 44) e o das consequências da reincidência no descumprimento (arts. 16, § 1º, e 58, inciso VII) . O Regimento Interno do TCU (RITCU) também utiliza a palavra “determinar” em diversos contextos.
Por outro lado, a prática de expedir recomendações aos jurisdicionados, sem a obrigatoriedade de cumprimento, decorre diretamente do poder de fiscalizar atos e contratos e de realizar auditorias e inspeções, assegurado ao TCU pelo inciso IV do art. 71 da Carta Magna, e é regulamentada pelo inciso III do art. 250 do RITCU.
Embora tal regulamentação só tenha sido inserida no regimento interno que vigorou a partir de 1º de janeiro de 2003, o TCU já recomendava a adoção de providências muito antes dessa data, a exemplo da Decisão 687/1997-TCU-Plenário, da relatoria do Ministro Bento José Bugarin, que efetuou diversas recomendações ao então existente Ministério da Administração e Reforma do Estado, ao Conselho Nacional de Desestatização, ao Departamento de Polícia Federal e à Secretaria Federal de Controle. 
Ao longo do tempo, tanto as determinações quanto as recomendações foram sendo utilizadas pelo Tribunal com frequência cada vez maior e para os mais diversos fins, a tal ponto que, em 2011, foram expedidas 3.806 determinações e 860 recomendações, conforme dados levantados pelo Grupo de Trabalho constituído pela Ordem de Serviço-TCU 2, de 8 de julho de 2019 (GT) . 
Ainda em 2010, “considerando a necessidade de aprimorar a qualidade das determinações propostas a fim de lhes conferir o devido valor, crédito e eficácia junto às unidades jurisdicionadas”, foi expedida a Portaria-Segecex 9/2010, que disciplinava a proposição de determinações pelas unidades técnicas integrantes da Segecex. Os mais significativos avanços do referido normativo foram:
vedação da proposição de determinação de mero cumprimento da lei;
disciplinamento da proposição de “alerta”, em vez de determinação, quando constatadas falhas formais ou descumprimento de leis, normas ou jurisprudência que não ensejem aplicação de multa aos responsáveis;
obrigatoriedade da fixação de prazo para cumprimento das determinações ou para apresentação, pelo gestor, de plano de ação com vistas a sanear o problema;
vedação da proposição de determinações não monitoráveis;
necessidade de se certificar que a unidade jurisdicionada teria condição de cumprir a determinação, considerando sua estrutura, suas competências e o prazo fixado para cumprimento;
necessidade de avaliação prévia da relação benefício-custo da implementação das medidas determinadas; e
vedação de proposição de determinações para estados, prefeituras e organizações não governamentais, exceto as que se restringissem ao objeto fiscalizado. 
A Portaria-Segecex 9/2010 foi revogada pela de 13/2011, que substituiu o instrumento do “alerta” pela “ciência”, mantendo, na essência, as demais regras para proposição de determinações pelas unidades técnicas. 
Posteriormente, foi editada a Resolução-TCU 265/2014, que dispõe sobre a expedição e o monitoramento de deliberações que tratam de determinações, recomendações e de ciência a unidades jurisdicionadas, no âmbito do TCU. A partir de então, quase todas as regras fixadas pela Portaria-Segecex 13/2011 para a proposição de determinações e ciências pelas unidades técnicas passaram a ser aplicadas para a expedição desses tipos de deliberação pelo TCU. Além disso, foram estabelecidos requisitos para a formulação de recomendações e para a realização de monitoramentos.  
Não há dúvida de que os referidos normativos contribuíram para a racionalização das deliberações do Tribunal. Em 2018, foram expedidas 2262 determinações e 433 recomendações, o que reflete redução de 41% e 50%, respectivamente, em relação às quantidades verificadas em 2011.
Ocorre que tal quantidade de deliberações ainda é muito superior à capacidade de monitoramento das unidades técnicas. O sistema SisMonitoramento registra, hoje, mais de 9.000 deliberações pendentes de monitoramento. Ao deixar de monitorar as deliberações, o TCU não consegue avaliar os benefícios da sua própria atuação sob pena de enfraquecer as suas decisões, pois o jurisdicionado tende a inferir que provavelmente não lhe será cobrada a comprovação do cumprimento do que lhe foi determinado. 
Por outro lado, o GT concluiu que boa parte das determinações e recomendações expedidas pelo TCU não são necessariamente relevantes, viáveis ou oportunas. Em sua metodologia de trabalho, o GT promoveu reuniões e painéis com diversos atores. As percepções relatadas por 35 auditores do TCU, lotados em unidades da Segecex e em gabinetes de autoridades, além de 42 agentes externos, indicaram a existência de erros relacionados ao desconhecimento das causas dos problemas, à identificação dos destinatários dos comandos, à avaliação das consequências práticas das deliberações, entre outros aspectos. 
A maioria dos atores consultados considera que a competência do órgão de controle externo não abrange a escolha da melhor alternativa para solucionar o problema identificado. Cabe ao TCU evidenciar a irregularidade, impropriedade ou oportunidade de melhoria, apontar as causas do problema e cobrar a adoção de medidas corretivas por parte do gestor, a quem cabe optar, com base em seus próprios critérios, entre alternativas igualmente válidas e que respeitem os princípios da legalidade e da eficiência.
O projeto de Resolução ora apresentado busca racionalizar o uso dos instrumentos de determinação, recomendação e ciência, ampliando sua eficácia e viabilizando o monitoramento das deliberações mais relevantes e que demandem cumprimento imediato.
O conceito de determinação passa a referir-se exclusivamente às deliberações a que se refere o inciso IX do art. 71 da Constituição Federal, ou seja, àquelas que imponham ao destinatário a adoção, em prazo fixado, de providências concretas e imediatas com a finalidade de prevenir ou corrigir irregularidade ou remover seus efeitos. 
Quando as circunstâncias não exigirem providências concretas e imediatas, sendo suficiente, para fins do controle, induzir a prevenção de situações análogas, a deliberação a ser adotada será a ciência, cuja natureza é declaratória.
Destaque-se que essa conceituação resultará em considerável redução da quantidade de determinações expedidas pelo Tribunal, sem comprometimento da produção de jurisprudência atual e adequada. Os erros e falhas do jurisdicionado continuarão sendo evidenciados, além de ser evitada a repetição de irregularidades, sob pena de aplicação da multa prevista no inciso II do art. 58 da LOTCU.
O art. 7º do projeto de Resolução exemplifica situações em que não cabe a formulação de determinações. A redação dos incisos desse artigo baseou-se em casos concretos de determinações cuja eficácia é contestável ou que poderiam ser substituídos por ciências.
Já o art. 8º prevê que as determinações de adoção de providências internas sejam proferidas nas atas das sessões e não inseridas na parte dispositiva dos acórdãos, preservando-lhes a função de registrar as deliberações destinadas às pessoas, órgãos e entidades jurisdicionadas ao TCU. A adoção de medida saneadora deve ser proferida diretamente no acórdão. Por exemplo, em vez de “determinar a realização de audiência dos responsáveis”, o acórdão deve “promover a audiência dos responsáveis”.
O conceito de recomendação deixa clara a finalidade de contribuir para o aperfeiçoamento da gestão ou dos programas e ações de governo. É, portanto, deliberação de natureza colaborativa, cabendo à unidade jurisdicionada avaliar a conveniência e a oportunidade de implementar as medidas. Ainda assim, devem-se observar os requisitos e vedações previstos nos arts. 11 e 12, pois recomendações sem fundamento, de menor relevância ou inviáveis podem confundir o jurisdicionado e levar ao desperdício de horas de trabalho dos auditores do TCU.
Uma das principais alterações introduzidas pelo projeto de Resolução é a obrigatoriedade de solicitação dos comentários do gestor pela unidade técnica previamente à proposição de determinação ou recomendação. Esse tipo de escuta é uma prática internacional aplicável às auditorias que agora se pretende trazer para esta Corte. Atualmente, essa medida é exigida apenas nas auditorias operacionais ou quando houver achados de alta complexidade ou de grande impacto, sendo opcional nas demais situações, a critério do dirigente da unidade técnica, consoante o disposto no item 144 das Normas de Auditoria do TCU. A análise dos comentários dos gestores a respeito das determinações e recomendações aventadas pelos auditores, independentemente do tipo de processo, reduzirá consideravelmente o risco da adoção de deliberações inviáveis, excessivamente onerosas ou inoportunas, além de possibilitar a identificação de medidas alternativas.
Por fim, vale salientar que o projeto prevê que as determinações serão obrigatoriamente monitoradas, o que será viabilizado pela já mencionada expectativa de redução da quantidade desse tipo de deliberação. Por sua vez, ficará dispensado o monitoramento do estoque de determinações existentes que não se enquadrem no conceito que passará a vigorar, salvo se a deliberação expressamente contiver tal previsão. Quanto às recomendações, cabe ao colegiado ou ao relator, conforme o caso, definir aquelas a serem monitoradas, a partir de proposta fundamentada da unidade técnica.
Em suma, o projeto ora apresentado busca conferir maior qualidade e eficácia às determinações, recomendações e ciências, em benefício da eficiência da administração pública, sem interferência na discricionariedade das decisões que competem aos gestores.
Eis o Relatório.

não há

Não atuou.

ADMINISTRATIVO. ANTEPROJETO DE RESOLUÇÃO SOBRE A ELABORAÇÃO DE DELIBERAÇÕES QUE CONTEMPLEM MEDIDAS A SEREM TOMADAS PELAS UNIDADES JURISDICIONADAS NO ÂMBITO DO TRIBUNAL DE CONTAS DA UNIÃO. APRESENTAÇÃO DE SUGESTÕES. ACOLHIMENTO PARCIAL. APROVAÇÃO. ARQUIVAMENTO.

ADMINISTRATIVO (ADM)

não há.

Em análise, anteprojeto de Resolução elaborado com o objetivo de racionalizar o uso dos instrumentos de determinação, recomendação e ciência, ampliando sua eficácia e viabilizando o monitoramento das deliberações mais relevantes e que demandem cumprimento imediato.
O anteprojeto em análise foi elaborado pelo grupo de trabalho (GT) constituído pela Ordem de Serviço TCU 02, de 8/7/2019, da Presidência do TCU que teve por objetivo identificar e propor ações de desburocratização no âmbito desta Corte de Contas com impacto externo, incluindo medidas relacionadas às deliberações expedidas pelo Tribunal.
Isso, porque, ao longo do tempo, as deliberações proferidas pelo TCU foram sendo utilizadas com uma frequência cada vez maior e para os mais diversos fins, chegando, em 2011, a 3.806 determinações e 860 recomendações.
Consoante consta na justificação transcrita no relatório precedente, diante do crescimento de comandos expedidos, o Tribunal já havia tomado medidas para aprimorar a qualidade das deliberações propostas, a exemplo da Portaria-Segecex 9/2010, que disciplinava a proposição de determinações pelas unidades técnicas integrantes da Segecex e da Resolução-TCU 265/2014, que dispõe sobre a expedição e o monitoramento de deliberações que tratam de determinações, recomendações e de ciência a unidades jurisdicionadas, no âmbito do TCU. No entanto, ainda que tais normativos tenham cumprido em parte seu papel de reduzir comandos e melhorar a qualidade dos enunciados, a questão concreta é que ainda há inúmeras deliberações que sequer são monitorados.
O fato de o Tribunal não conseguir monitorar, por exemplo, as determinações e recomendações por ele expedidas permite inferir que ainda há um número elevado de deliberações. Além disso, nessa situação, parte dos benefícios esperados em decorrência das ações de controle não serão avaliados ou sequer serão conhecidos. Partindo dessa premissa, a questão que se coloca é no sentido de questionar se todas as determinações e recomendações expedidas pelo TCU são realmente necessárias ou tem impacto relevante na organização auditada. 
Outro ponto relevante diz respeito à qualidade dos comandos. Em síntese, nas reuniões e painéis promovidos pelo grupo de trabalho ao longo da construção do presente anteprojeto de Resolução, as percepções colhidas tanto do público interno quanto dos agentes externos foram convergentes no sentido de que o Tribunal (i) expede comandos cogentes sem muitas vezes avaliar a viabilidade da implementação desses comandos; (ii) por vezes, não leva em conta o contexto da organização e seus principais problemas antes de propor medidas – as quais, com frequência, prestam-se a atacar aspectos pontuais de menor relevância, distanciando-se dos problemas principais das organizações, deslocando, nesses casos, força de trabalho e recursos humanos para solucionar problemas menores em vez de atacar os problemas mais relevantes; (iii) expede, com relativa frequência, comandos para gestores que não possuem competência para sua implementação. Apontou-se ainda falta de padronização dos comandos que, não raro, apresentam-se complexos e confusos, demandando elevado esforço interpretativo para seu cumprimento.
Esse breve contexto demostra a importância do normativo proposto, cujo objetivo é transformar o processo de elaboração de deliberações do TCU, incrementando sua qualidade e, como consequência, eliminando a expedição de comando desnecessários. 
Com esse objetivo, o aludido grupo de trabalho elaborou o anteprojeto de Resolução juntado na peça 3, propondo diversas inovações a serem trazidas pelo normativo em referência, entre as quais se destacam: (i) a racionalização dos instrumentos de determinação, recomendação e ciência, ampliando sua eficácia e viabilizando o monitoramento das deliberações mais relevantes e que demandem cumprimento imediato; (ii) o conceito de determinação passa a referir-se exclusivamente às deliberações a que se refere o inciso IX do art. 71 da Constituição Federal, ou seja, àquelas que imponham ao destinatário a adoção, em prazo fixado, de providências concretas e imediatas com a finalidade de prevenir ou corrigir irregularidade ou remover seus efeitos; (iii) quando as circunstâncias não exigirem providências concretas e imediatas, sendo suficiente, para fins do controle, induzir a prevenção de situações análogas, a deliberação a ser adotada será a ciência, cuja natureza é declaratória; (iv) art. 7º do projeto de Resolução exemplifica situações em que não cabe a formulação de determinações; (v) o art. 8º prevê que as determinações de adoção de providências internas sejam proferidas nas atas das sessões e não inseridas na parte dispositiva dos acórdãos, preservando-lhes a função de registrar as deliberações destinadas às pessoas, órgãos e entidades jurisdicionadas ao TCU. A adoção de medida saneadora deve ser proferida diretamente no acórdão; (vi) O conceito de recomendação deixa clara a finalidade de contribuir para o aperfeiçoamento da gestão ou dos programas e ações de governo. É, portanto, deliberação de natureza colaborativa, cabendo à unidade jurisdicionada avaliar a conveniência e a oportunidade de implementar as medidas; (vii) obrigatoriedade de solicitação dos comentários do gestor pela unidade técnica previamente à proposição de determinação ou recomendação; (viii) o projeto prevê que as determinações serão obrigatoriamente monitoradas, o que será viabilizado pela já mencionada expectativa de redução da quantidade desse tipo de deliberação; (ix) dispensa do monitoramento do estoque de determinações existentes que não se enquadrem no conceito que passará a vigorar, salvo se a deliberação expressamente contiver tal previsão; (x) quanto às recomendações, cabe ao colegiado ou ao relator, conforme o caso, definir aquelas a serem monitoradas, a partir de proposta fundamentada da unidade técnica.
Vale ressaltar que uma das principais alterações introduzidas pelo projeto de Resolução é a obrigatoriedade de solicitação dos comentários do gestor pela unidade técnica previamente à proposição de determinação ou recomendação. Trata-se de prática internacional aplicável às auditorias que agora se pretende trazer para esta Corte. Atualmente, tal medida é exigida apenas nas auditorias operacionais ou quando houver achados de alta complexidade ou de grande impacto, sendo opcional nas demais situações, a critério do dirigente da unidade técnica, consoante o disposto no item 144 das Normas de Auditoria do TCU. A análise dos comentários dos gestores a respeito das determinações e recomendações aventadas pelos auditores, independentemente do tipo de processo, reduzirá consideravelmente o risco da adoção de deliberações inviáveis, excessivamente onerosas ou inoportunas, além de possibilitar a identificação de medidas alternativas. Com essa medida, o TCU estará apto para atender de forma plena as diretrizes estabelecidas pela Lei de Introdução às Normas do Direito Brasileiro as quais preconizam que as deliberações proferidas nas esferas administrativa, controladora e judicial, devem considerar as consequências práticas da decisão. 
Na sessão do dia 27/11/2019, fui designado relator deste processo, mediante sugestão do eminente Presidente, Ministro José Múcio, e posterior aprovação deste Plenário. Ato contínuo, na sessão plenária de 10/12/2019, nos termos do art. 75, § 1º, do RITCU, comuniquei a este colegiado a abertura de prazo até 7/2/2020 para apresentação de emendas ou sugestões.
Dentro do referido prazo, apenas o Ministro-substituto Weder de Oliveira encaminhou suas sugestões (peças 6) ao projeto de normativo em análise.
-II-
Manifesto minha concordância com a essência da proposta apresentada pelo grupo de trabalho, acolhendo em parte as sugestões trazidas pelo Min. Weder de Oliveira, a quem desde já agradeço pelas zelosas contribuições apresentadas, consoante tratarei a seguir.
De início, louvo os esforços realizados periodicamente por esta Corte de Contas no sentido de avaliar e, se for o caso, rever sua forma de atuação com vistas a aprimorar a qualidade e a efetividade do controle externo que realiza no âmbito da Administração Pública Federal. No rumo do contínuo aperfeiçoamento, cito exemplos pretéritos tais como a Portaria-Segecex 9/2010, a Portaria-Segecex 13/2011 e a Resolução-TCU 265/2014. 
Na busca de trilhar por um caminho cada vez mais sólido, necessário se faz colher as percepções internas, oriundas dos servidores que realizam, na ponta, as atividades de controle, bem como as percepções externas, ou seja, dos destinatários dos comandos expedidos pelo TCU. Colhendo e levando em conta tais informações, como foi feito pelo grupo de trabalho responsável pela elaboração do anteprojeto (Ordem de Serviço TCU 02, de 8/7/2019) , o resultado não poderia ser outro senão uma norma aderente à realidade atual e concreta da Administração Pública Federal que, sem mitigar as competências conferidas ao TCU, permite a esta Corte de Contas atingir os melhores resultados no âmbito de sua atuação.
Apresentado o contexto que culminou no projeto de resolução em tela, passo a tratar das emendas e sugestões apresentadas com vistas a aprimorar o texto normativo.
-III-
O Ministro-substituto Weder de Oliveira apresentou pertinentes considerações acerca do texto final proposto pelo Grupo de Trabalho (peça 6) , as quais passo a analisar.
De início, Sua Excelência propõe sugestão aditiva para incluir novo artigo inicial que explicita os destinatários da norma nos termos a seguir:
Art. 1º As propostas de deliberações formuladas pelas unidades instrutivas que contemplem medidas a serem tomadas pelas unidades jurisdicionadas observarão o disposto nesta resolução. 
Parágrafo único. Cabe às instâncias de revisão no âmbito das unidades instrutivas a verificação do atendimento ao disposto nesta resolução, mediante a consignação de declaração específica aposta no pronunciamento processual da unidade e da subunidade.
Destaca-se que a redação do parágrafo único do dispositivo proposto confere destaque ao papel que se espera das instâncias de revisão, que devem servir como controle efetivo da correta aplicação da norma. Por estar em aderência com os objetivos buscados pela norma, acolho a sugestão formulada e acresço o sobredito parágrafo único. Quanto ao caput, entendo ser mais adequado manter a redação original já que a norma em análise deve balizar a formulação de deliberações não somente no âmbito das unidades técnicas instrutivas.
No que diz respeito à categorização das deliberações, o Ministro Weder sugere nova redação por meio da qual seja recuperada a proposta inicialmente elaborada pelo subgrupo de trabalho que tratou do tema, na qual a ciência poderia tomar forma de advertência, comunicação de aspecto ou fato relevante ou ciência para fins informativos. Nesse sentido, Sua Excelência sugere a seguinte redação:
Art. xx°. As propostas de deliberação podem tomar a forma de determinação, recomendação ou ciência.
§ 1º Para efeito desta resolução, considera-se: 
I - determinação: deliberação de natureza mandamental que impõe ao destinatário a adoção, em prazo fixado, de providências concretas e imediatas com a finalidade de prevenir, corrigir irregularidade, remover seus efeitos ou abster-se de executar atos irregulares; 
II - recomendação: deliberação de natureza colaborativa que apresenta ao destinatário oportunidades de melhoria, com a finalidade de contribuir para o aperfeiçoamento da gestão ou dos programas e ações de governo.
§ 2º A ciência pode tomar uma das seguintes formas:
I - advertência: deliberação de natureza declaratória que cientifica o destinatário sobre a ocorrência de irregularidade, quando as circunstâncias não exigirem providências concretas e imediatas, sendo suficiente, para fins do controle, induzir a prevenção de situações análogas;
II – comunicação de aspecto ou fato relevante: deliberação capaz de impactar os resultados da organização ou da política pública, considerando, entre outros, a materialidade dos recursos financeiros alocados por áreas, os riscos de qualidade ou de colapso dos serviços prestados aos usuários e os riscos à reputação da organização.
III – ciência para fins informativos: deliberação utilizada para comunicar as deliberações do Tribunal ou de aspectos pontuais da fundamentação:
a) a terceiros, para o exercício de atribuições próprias;
b) à unidade jurisdicionada, para conhecimento de diagnóstico, ainda que esse contenha faltas ou impropriedades de natureza formal, ou de mapeamento de riscos.”
Em conjunto com essa alteração, o Min. Weder propõe reincorporar no texto proposto, os arts. 3º, 10 e 11 do projeto inicial elaborado pelo subgrupo constituído para tratar do tema em análise.
No entanto, a despeito da pertinência técnica das sugestões apresentadas pelo Min. Weder, entendo que o texto proposto após a análise do grupo coordenador das ações de desburocratização, que foi submetido à apreciação deste plenário (peça 3) mantém a terminologia atualmente já consolidada pelo corpo técnico do TCU, alterando o alcance de cada conceito e delimitando as hipóteses de utilização, o que, ao meu ver, será suficiente para que a norma produza os efeitos dela esperados no sentido de permitir a construção de propostas enxutas, precisas e aderentes à realidade prática de cada unidade jurisdicionada. 
Dentro desse contexto, receio que promover as alterações sugeridas por Sua Excelência, nesse momento, poderia levar a uma burocratização da norma eis que pelo menos dois novos conceitos nunca antes utilizados seriam lançados, fato que poderia criar, em alguma medida, dificuldades de adicionais de entendimento por parte do corpo técnico, criando um “custo de adaptação” desnecessário e que poderia levar esses novos conceitos a cair em desuso.
Acolho, por pertinentes, as sugestões modificativas propostas para aprimorar a redação do art. 6º, inciso II e art. 11 § 1º. Na mesma linha, acrescento também ao texto normativo a sugestão de redação dada para o art. 14, § 2º, inciso I.
Quanto a formulação de planos de ação, entendo que o texto apresentado na peça 3, como regra, restringe consideravelmente tais propostas, eis que permite a proposição desses planos como exceção e condicionado a requisitos específicos que devem ser atendidos. Essa regra associada à orientação contida no parágrafo único do art. 1º, que reforça a importância das instâncias revisoras na verificação dos comandos formulados, são a meu ver, suficientes para impedir que essas propostas sejam banalizadas. Além disso, em situações específicas, a elaboração de um plano de ação bem estruturado e contemplando os requisitos estabelecidos na minuta normativa podem ser a medida mais adequada a ser proposta para as unidades jurisdicionadas em determinadas situações. Por tal razão, deixo de acolher a proposta do Min. Weder, no sentido de vedar na minuta, a formulação de determinações para realização de plano de ação.
Acolho, por pertinente, a redação mais concisa proposta para o parágrafo único do art. 8º. Trata-se de alteração que, sem perder o espírito do dispositivo, torna o texto mais direto. Acolho, ainda as sugestões aditivas propostas para acrescer ao art. 17, § 3º as alíneas “a” e “b” bem como o § 4º, os quais transcrevo a seguir:
Art. 17.  Os monitoramentos das deliberações observarão as orientações e os padrões aprovados para esse fim.
 (...) 
§ 3º. Ficam dispensados, a critério do relator, os monitoramentos para: 
a) as determinações já proferidas que não se enquadrem nos critérios previstos no inciso I do art. 2º, salvo se houver determinação expressa para tal; 
b) as recomendações proferidas em deliberações prolatadas há mais de três anos. 
§ 4º. A Segecex submeterá, em 180 dias, a cada relator as informações que permitam a tomada de decisão a que se refere o § 3º.
No que diz respeito a sugestão para reincluir na norma, os anexos que constavam da proposta original formulada pelo subgrupo de trabalho, entendo que tal medida pode ser tomada no âmbito da Segecex por meio da edição de portaria específica para esse fim e que poderia, inclusive, aprimorar o conteúdo dos anexos mencionados de forma a facilitar na operacionalização de procedimentos. Por esta razão, deixo de acolher a proposta para fazer constar na norma em análise os aludidos anexos.
Quanto à ponderação apresentada pelo Min. Weder, no sentido de que a presente proposta de normativo não foi submetida à Consultoria Jurídica (Conjur) do TCU, a quem caberia a apresentação de parecer jurídico acerca da adequação da proposta ao ordenamento jurídico, em conformidade com o disposto no art. 67, inciso VII, da Resolução TCU 305/2016, verifico que o exercício da competência mencionada no referido dispositivo está adstrito à análise prévia de normativos que regem as atividades internas desta Corte de Contas, de caráter nitidamente administrativo, como aliás são as outras atribuições mencionadas no mesmo dispositivo, que trata do exame, além de minuta de ato normativo, de edital, contrato, convênio, acordo, ajuste ou outro instrumento similar, todos de índole interna. Por tal razão, entendo que não cabe submeter à Conjur a proposta normativa em discussão.
Por fim, com o processo já pautado, recebi e acolhi sugestões para aprimoramento do texto normativo dos Ministros Walton Alencar Rodrigues, Benjamin Zymler, Raimundo Carreiro e Augusto Sherman Cavalcanti, aos quais agradeço pelas valiosas contribuições apresentadas. 
Ante o exposto, VOTO para que seja adotada a minuta de acórdão que ora trago ao exame deste Colegiado.
TCU, Sala das Sessões Ministro Luciano Brandão Alves de Souza, em 15 de abril de 2020.
Ministro VITAL DO RÊGO 
Relator